【裁判字號】    94,易,2301
【裁判日期】    950120
【裁判案由】    妨害兵役
【裁判全文】
臺灣臺中地方法院刑事判決              94年度易字第2301號
公  訴  人  臺灣臺中地方法院檢察署檢察官
被      告  甲○○
上列被告因違反妨害兵役治罪條例案件，經檢察官聲請以簡易判
決處刑（94年度偵字第13148號）後，本院沙鹿簡易庭認不宜逕
以簡易判決處刑，簽由本院依通常程序審理（94年度沙簡字第
649 號），本院判決如下：
    主    文
甲○○無罪。
    理    由
一、本件聲請簡易判決處刑意旨略以：被告甲○○係臺中縣後備
    司令部列管之後備軍人，原設籍居住於臺中縣清水鎮○○○
    路六五巷十弄三號（下稱上址戶籍住處），明知居住處所遷
    移，應依戶籍法規定辦理申報，於民國九十二年九月間即遷
    出上址戶籍住處，並意圖避免召集處理，無故未依戶籍法規
    定申報居住所遷移，致使臺中縣後備司令部所發指定應於九
    十四年三月二十三日上午八時前往臺中縣烏日鄉○○路○段
    五○二號後備九○五旅第一營報到之教育召集令無法送達被
    告，因認被告涉犯妨害兵役治罪條例第十條第三項、第一項
    第三款之規定，而應依同條例第六條第一項規定科刑處罰等
    語。
二、按犯罪事實應依證據認定之，無證據不得認定犯罪事實，又
    不能證明被告犯罪者，應諭知無罪之判決，刑事訴訟法第一
    百五十四條第二項、第三百零一條第一項分別定有明文。又
    事實之認定，應憑證據，如未能發現相當證據，或證據不足
    以證明，自不能以推測或擬制之方法，以為裁判基礎（最高
    法院著有四十年臺上字第八六號判例意旨參照）。又認定犯
    罪事實，所憑之證據，雖不以直接證據為限，間接證據亦包
    括在內，然無論直接或間接證據，其為訴訟上之證明，須於
    通常一般之人均不致於有所懷疑，而得確信其為真實之程度
    者，始得據之為有罪之認定，倘其證明尚未達到此一程度，
    而有合理性懷疑之存在時，即無從為有罪之認定（最高法院
    七十六年臺上字第四九八六號判例意旨參照）。且刑事訴訟
    法第一百六十條第一項規定：檢察官就被告犯罪事實，應負
    舉證責任，並指出證明之方法。因此，檢察官對於起訴之犯
    罪事實，應負提出證據及說服之實質舉證責任。倘其所提出
    之證據，不足為被告有罪之積極證明，或其指出證明之方法
    ，無從說服法院以形成被告有罪之心證，基於無罪推定之原
    則，自應為被告無罪判決之諭知（最高法院九十二年臺上字
    第一二八號判例意旨參照）。
三、再參諸九十一年六月二十六日修正前後之妨害兵役治罪條例
    第十條第一項之構成要件，舊法係規定「後備軍人有左列行
    為之一者，處．．．」，新法則規定「後備軍人意圖避免召
    集處理有下列行為之一者，處．．．」，新增「意圖避免召
    集處理」之構成要件，而其立法說明即在使本條項之構成要
    件更加明確化，亦即其可罰之前提乃在於行為人有避免召集
    處理之主觀上意圖，其中為了確保國家兵員召集制度之順利
    運作，更於該條項第三款課予後備軍人居住處所遷徙時應向
    召集機關為申報之義務，使兵員召集機關得以掌握後備軍人
    動態並據以擬定召集業務，又同條第三項雖規定「後備軍人
    犯第一項之罪或國民兵犯前項之罪，致使召集令無法送達者
    ，以意圖避免召集論」，分別依第五條或第六條科刑，似係
    將行為人之主觀意圖予以擬制，惟揆諸該法條規定之文字，
    不問行為人應首先該當「第一項之罪」即第十條第一項之罪
    ，或所據以科刑之第五條、第六條之規定，其所處罰該等妨
    害兵役召集行為的重要基礎均在行為人有「意圖避免召集」
    之「主觀不法意圖」，亦即惟有具備此項主觀特別構成要件
    時，行為人所為有危害於兵役召集之行為，方有可罰性。進
    一步言，縱使後備軍人有居住處所遷移，無故不依規定申報
    ，致使召集令無法送達之事實，惟倘無積極證據足證其有避
    免召集處理之意圖者，仍非該當於該罪之構成要件，此即為
    大法官會議釋字第五一七號解釋文所揭櫫「至妨害兵役治罪
    條例第十一條第三項雖規定致使召集令無法送達者，以意圖
    避免召集論，但仍不排除責任要件之適用，乃屬當然」意旨
    之所在。則妨害兵役治罪條例第十條第三項之罪既係以犯第
    一項之罪為前提，自難排除上開增列要件之適用，雖修正後
    之條文仍保留「以意圖避免召集論」之擬制用語，似仍沿用
    修正前舊法之擬制規定，然依修正後之法條文，既明確以「
    意圖避免召集處理」為要件，自應依新修正之法條規定，認
    須以有避免召集處理之意圖為要件（參見最高法院九十二年
    度臺非字第四○四號判決，亦同此旨）。實則，觀諸前揭修
    正公布妨害兵役治罪條例之立法過程，提案者即行政院就第
    十條原來所提之修正草案，一方面係於第十條第一項增列「
    意圖避免召集處理」之要件，另方面則同時刪除原有第十條
    第一項第三款「居住處所遷移，無故不依規定申報者」中之
    「無故」此一要件，其理由係認為因「意圖」已含「無故」
    之意，故將前揭所定「無故」之要件予以刪除，嗣於立法院
    委員會議審查時，一方面提案者強調修正之妨害兵役治罪條
    例所定之構成要件，均須具有「故意」及「意圖避免」之主
    觀要件以認定有無妨害兵役之行為；另一方面在釐清「意圖
    避免召集處理」、「無故」乃內涵不同、各自獨立之二構成
    要件後，始修正通過為現行之第十條第一項即：須並具「意
    圖避免召集處理」、「無故」（即回復原擬刪除之「無故」
    要件）此二構成要件之規定【參見卷附立法院公報第九十一
    卷第四十九期委員會紀錄第三五一至三五四、三六八、三六
    九頁；院總第一五九號（政府提案第八五五六號之一）立法
    院第五屆第一會期第二十次會議議案關係文書，九十一年六
    月一日印發，第二三六、二三七、二四二、二四三頁之前揭
    妨害兵役治罪條例修正條文對照表內容】，由此益見該條例
    第十條第三項之罪，仍須具備「意圖避免召集處理」此一主
    觀構成要件，始足當之。又刑法之故意，係指認識犯罪之構
    成事實，且進而決定為其行為之意思，其中決定為其行為之
    意思，皆有一定之遠因，即「動機」，通常動機與犯罪之成
    立無關，或以之為科刑時應予審酌之事項，然於特殊之犯罪
    ，若以之為主觀不法構成要件之構成要素者，如刑法分則中
    規定以「意圖」為成立要件之罪，法律既明定為犯罪構成要
    件，則動機已成犯罪內容之一部分，不得再視為一般之動機
    ，故目的犯（意圖犯）在主觀上除須具備故意之構成要件外
    ，尚須具備法定之不法意圖，否則其犯罪即無以成立（最高
    法院九十三年度臺上字第四七九八號判決意旨參照）。
四、本件公訴人認被告甲○○涉犯前揭後備軍人意圖避免召集，
    居住處所遷移，無故不依規定申報，致使召集令無法送達罪
    嫌，主要係以：卷附之教育召集令、教育召集令受領回執、
    臺中縣後備司令部列管後備軍人空戶無人（遷出未報）移送
    法辦年籍表、教育召集可下令人員清冊各一紙、送達相片二
    幀等證據，並援引後備軍人管理規則第十五條之規定為其主
    要之論據。訊據被告甲○○對於其身為後備軍人身分，確實
    未居住於上址戶籍住處，以致於未收到前揭教育召集令，而
    未前往指定地點報到接受點召等情不予爭執，惟堅決否認有
    何前揭妨害兵役之不法犯行，辯稱：伊原來是和伊母親李蔡
    秀嫄及二個姐姐住在上址戶籍住處，因為伊母親欠地下錢莊
    錢，於九十二年九月間要躲債，伊全家就搬離上址戶籍住處
    ，伊搬離上址戶籍住處後，伊母親即不知去向，伊則住在伊
    工作的公司宿舍，伊二個姐姐亦分別住在其等工作的公司宿
    舍，期間中伊曾有打電話至臺中縣後備司令部詢問伊是否有
    被召集之情事，且伊先前於九十一年間亦曾主動接受點閱召
    集，伊並非故意逃避本案之教育召集等語。經查：
  1.後備軍人如係同一戶籍管轄區域住址變更者，應逕向戶籍地
    戶政事務所辦理住址變更登記；由戶籍管轄區域遷往其他戶
    籍管轄區域者，應逕向遷入地戶政事務所辦理戶籍遷入登記
    ，固為後備軍人管理規則第十五條所明定。惟因應現代社會
    之變遷，一般人或因工作、就學等眾多因素，未居住於戶籍
    地並申報居住處所遷移者所在多有，其原因何止一端，顯無
    從以後備軍人違反前揭規定，即據此憑認其乃基於避免召集
    處理之不法意圖，而不依戶籍法規申報居住處所遷移，甚為
    明確。本件被告於九十年十月二十七日退伍而為後備軍人後
    ，遷離上址戶籍住處時未依規定申報，致使前揭教育召集令
    無法送達被告，而未前往指定地點報到接受本案之教育召集
    乙節，固據被告陳明在卷，並有教育召集令、教育召集令受
    領回執、臺中縣後備司令部列管後備軍人空戶無人（遷出未
    報）移送法辦年籍表、教育召集可下令人員清冊、個人兵籍
    資料查詢結果各一紙、送達相片二幀附卷可按。惟依前開說
    明，此至多僅能證明被告有未依戶籍規定申報居住處所遷移
    之事實，自難依此推認被告遷離上址戶籍住處時未依規定申
    報居住處所遷移之原因、動機為何，甚且進一步遽認被告主
    觀上即係基於意圖避免召集處理所為。
  2.被告、其母親李蔡秀嫄及其姐李惠慈均自八十六年五月十六
    日起即設籍於上址戶籍住處，其姐李惠榆則八十七年十月二
    十六日起亦設籍於上址戶籍住處，嗣被告之母親李蔡秀嫄於
    九十三年二月間即因案遭通緝且不知去向迄今等情，有全戶
    戶籍資料查詢結果、戶籍遷徒紀錄查詢結果、臺灣高等法院
    被告全國通緝紀錄表、本案偵查中拘提被告時之職務報告書
    （見九十四年度偵字第一三一四八號偵查卷十五頁）等資料
    在卷可按。又被告係於八十九年一月三日入伍服役，嗣於九
    十年十月二十七日退伍而為後備軍人，亦有個人兵籍資料查
    詢結果附卷可憑。顯見被告、其母親李蔡秀嫄及其姐李惠慈
    、李惠榆均於被告入伍服役前，均早已設籍於上址戶籍住處
    且其等居住期間非短。又參以被告母親李蔡秀嫄於九十三年
    二月間即已不知去向迄今，則被告陳稱其早於九十二年九月
    間，因其母親李蔡秀嫄之債務糾紛全家始搬離上址戶籍住處
    ，顯非全無憑據。於此情形，自難認被告遷離上址戶籍住處
    時，未依規定申報居住處所遷移之原因、動機，與被告主觀
    上是否具避免召集處理之不法意圖，有何直接關聯。此外，
    再衡諸被告於本案之教育召集日期過後未幾之九十四年七月
    五日，已將其戶籍地址遷移至臺中縣清水鎮○○○路四號即
    其叔李仁居住處，有全戶戶籍資料查詢結果在卷可按，顯見
    被告於知悉本案教育召集之事後，為避免日後再發生受召集
    時召集令無法送達之情事，即將其戶籍遷移申報，亦甚明確
    。故縱被告於遷離上址戶籍住處時疏未依規定申報居住處所
    遷移，而有疏忽或輕率之處，惟尚難執此遽認被告主觀上有
    何避免召集處理之不法意圖存在。是被告前開所辯，自非無
    據。
  3.公訴檢察官於本院審理時雖主張：被告既自陳其於九十一年
    間曾接受點閱召集一次，且在本案之教育召集日期前，亦曾
    向臺中縣後備司令部詢問其是否有被召集，故被告對於居住
    處所遷移應依規定申報顯已知悉，足見被告否認犯行，係卸
    責之詞等語。然被告先前既有接受點閱召集之紀錄，倘無其
    他之積極證據，即謂本案被告主觀上係基於意圖避免召集處
    理，已屬速斷。且衡情被告倘有避免本案教育召集之不法意
    圖，豈會於遷離上址戶籍住處後，再向臺中縣後備司令部詢
    問其是否有被召集之可能。於此情形，逕認被告係為避免本
    案教育召集之意圖，始不依規定申報居住處所遷移，顯不符
    常情。實則，參諸公訴檢察官上開論述，無非以被告知其為
    後備軍人，且知隨時有受教育召集之可能，並應知義務之認
    知作為論點，然該論點至多僅能證明被告對於依兵役法規定
    其有受教育召集之義務而未申報，「無故」未依規定申報之
    故意之問題，與被告是否有「意圖避免召集處理」之主觀不
    法意圖，非屬同一層次之待證事項，自難憑此推認被告主觀
    確有避免召集處理之不法意圖。是公訴檢察官上開論述為屬
    推測、擬制之詞，實仍存有相當程度之合理懷疑，自不足為
    被告有罪之積極證明。
五、綜上所述，公訴人所舉之前開證據方法，尚不足以證明被告
    主觀上確有避免本案教育召集處理之不法意圖，自難遽論以
    妨害兵役治罪條例第十條第三項、第一項第三款之罪。此外
    ，復查無其他積極證據足認被告涉有上開犯行，不能證明被
    告犯罪，揆諸前揭說明，自應為被告無罪之諭知。
據上論斷，應依刑事訴訟法第四百五十二條、第三百零一條第一
項，判決如主文。
本案經檢察官乙○○到庭執行職務。
中    華    民    國    95    年    1     月    20    日
                  刑事第九庭    審判長法  官  陳得利
                                      法  官  莊秋燕
                                      法  官  何世全
以上正本證明與原本無異。
如不服本判決，應於送達後十日內向本院提出上訴狀（須附繕本
），上訴於臺灣高等法院臺中分院。
                                      書記官  童洪芳美
中    華    民    國    95    年    1     月    20    日


司法院資訊處製作；財團法人民間司法改革基金會備份。
